臺灣臺南地方法院柳營簡易庭民事判決
110年度營簡字第271號
原      告  康順益  
            康順盾  
上二人共同
訴訟代理人  陳惠菊律師
被      告  康天德  
            康良成  
            康維珍（原名：康金燕）

            康佑達（原名：康良有）

            林盆（原名：康林盆）

            楊耿明  
            楊耿章  
            楊清禾  
上二人共同
訴訟代理人  楊博智  
被      告  楊文慧  
            洪禎良  
            洪國勝（原名：洪禎男）

            康國志  
            康世昌  
            康家惠  
            康雅琴  
            康旭峰  
上列當事人間請求分割共有物事件，經本院於民國111年2月16日
言詞辯論終結，判決如下：
    主  文
兩造共有如附表一編號1至3所示之土地，應合併分割如附表三編
號A、B部分所示。
兩造共有如附表一編號4所示之土地，應分割如附表三編號C、D
部分所示。
訴訟費用由兩造依附表四所示之比例負擔。　　
    事實及理由
一、本件被告楊文慧未於最後言詞辯論期日到場，被告康良成、
    康維珍（原名：康金燕）、康佑達（原名：康良有）、林盆
    （原名：康林盆）、楊耿明、洪禎良、洪國勝（原名：洪禎
    男）、康國志、康世昌、康家惠、康雅琴、康旭峰均未於言
    詞辯論期日到場，核無民事訴訟法第386條各款所列情形，
    爰依原告之聲請，由其一造辯論而為判決。
二、原告主張：坐落臺南市下營區大屯寮段579之1、579之6、57
    9之7、579之2地號即如附表一所示土地（以下分稱為系爭57
    9之1、579之6、579之7、579之2地號土地，合稱系爭土地）
    為兩造共有，各地號土地共有人暨應有部分分別如附表二所
    示。系爭土地並無不能分割之情事，或以契約訂有不分割之
    期限，然兩造無法達成自行分割之協議。為此，依民法第82
    4條第1項至第3項、第6項規定，提起本件訴訟，請求依臺南
    市麻豆地政事務所民國110年12月7日法囑土地字第12800號
    收件之土地複丈成果圖（下稱附圖一）即附表三所示之方案
    合併分割系爭579之1、579之6、579之7地號土地及分割系爭
    579之2地號土地，使有親戚關係之共有人分配於相鄰位置，
    以利土地共同利用等語。並聲明：如主文第1項、第2項所示
    。　　
三、被告答辯：
　㈠被告楊文慧均未於最後言詞辯論期日到場，惟依其等先前到
    庭之陳述略以：不希望分割土地，但如果要分割的話，希望
    可以分在我的建築物處等語置辯。
　㈡被告楊耿章、楊清禾（下稱楊耿章等2人）則以：對原告主張
    請求分割系爭土地及系爭579之2地號土地部分方案並無意見
    ，惟系爭579之1、579之6、579之7地號土地即原告合併分割
    部分土地則請求依臺南市麻豆地政事務所110年12月23日法
    囑土地字第13700號收件之土地複丈成果圖（下稱附圖二）
    所示之方案分割，希望取得與其等先前使用位置相符之土地
    ，但亦接受依原告提出之方案分割等語。
  ㈢被告康天德到庭同意原告之分割方案。　　
　㈣被告康家惠、康旭峰、康良成、康維珍、康佑達、林盆、康
    雅琴、康國志、康世昌（下稱被告康家惠等9人）未於言詞
    辯論期日到場，惟均出具同意書表示同意原告之分割方案。
　㈤被告楊耿明、洪禎良、洪國勝（下稱洪禎良等2人）經合法送
    達，未於言詞辯論期日到場，亦未提出書狀作何聲明或陳述
    。
四、得心證之理由：
  ㈠按各共有人，除法令另有規定外，得隨時請求分割共有物。
    但因物之使用目的不能分割或契約訂有不分割之期限者，不
    在此限。民法第823條第1項定有明文。故共有物依其使用目
    的並非不能分割，而又未有不分割之期約者，各共有人自得
    隨時請求分割（最高法院19年上字第1853號判例意旨可參）
    。另按共有人相同之數不動產，除法令另有規定外，共有人
    得請求合併分割；共有人部分相同之相鄰數不動產，各該不
    動產均具應有部分之共有人，經各不動產應有部分過半數共
    有人之同意，得適用前項規定，請求合併分割。民法第824
    條第5項、第6項前段亦有明定。經查，系爭土地為兩造共有
    ，各地號土地共有人暨應有部分分別如附表二所示等情，業
    經原告提出土地登記第一類謄本4份、戶籍謄本15份為證（
    見本院卷一第143頁至第181頁、第193頁至第221頁）。次查
    ，原告主張系爭土地土地並無物之使用目的不能分割或以契
    約訂有不分割之期限，且無不分割之約定，除有未到庭之被
    告康家惠等9人之同意書9紙在卷可稽（見本院卷二第51頁、
    第163頁至第173頁），亦為到庭之被告康天德及楊耿章等2
    人所不爭執。至被告楊文慧雖曾到庭表示不同意分割（見本
    院卷二第62頁），惟並未具體敘明有何不能分割或以契約約
    定不分割之情事，僅直稱其反對分割之意思，自非法院得不
    依共有人之請求裁判分割共有物之正當理由，尚難憑採。其
    餘被告楊耿明、洪禎良等2人並未到庭，亦未提出書狀表示
    意見。另原告請求合併分割之系爭579之1、579之6、579之7
    地號土地相鄰，有地籍圖謄本1紙附卷可參（見本院卷一第2
    33頁），且原告加計到庭同意之被告康天德、未到庭但已提
    出同意書之被告康家惠等9人之應有部分合計為3分之2【計
    算式：原告康順益3,225分之124＋原告康順盾3,225分之124＋
    被告康天德645分之124＋被告康良成12,900分之124＋被告康
    維珍12,900分之124＋被告康佑達12,900分之124＋被告林盆12
    ,900分之124＋被告康國志215分之13＋被告康世昌645分之104
    ＋康家惠3,225分之124＋被告康雅琴3,225分之124＋被告康旭
    峰2,580分之156＝3分之2】，已過半數共有人之同意，與民
    法第824條第6項規定並無不合。此外，本院復查無系爭土地
    有民法第823條第1項但書不能分割或同法第824條第5項因法
    令限制不得合併分割及同條第6項但書合併分割為不適當之
    情形。從而，原告依上開規定，訴請合併分割系爭579之1、
    579之6、579之7地號土地及分割系爭579之2地號土地，均屬
    有據，應予准許。
　㈡再按共有物之分割，依共有人協議之方法行之。分割之方法
    不能協議決定，或於協議決定後因消滅時效完成經共有人拒
    絕履行者，法院得因任何共有人之請求，命為下列之分配：
    一、以原物分配於各共有人。但各共有人均受原物之分配顯
    有困難者，得將原物分配於部分共有人；以原物為分配時，
    因共有人之利益或其他必要情形，得就共有物之一部分仍維
    持共有，民法第824條第1項、第2項第1款、第4項分別定有
    明文。復按法院定共有物分割之方法，固可由法院自由裁量
    ，惟應斟酌各共有人之意願、利害關係、共有物之性質、分
    割後之經濟效用及公共利益等為公平決定（最高法院81年度
    台上字第16號、89年度台上字第724號判決參照）。又按法
    院裁判分割為形成之訴，關於定分割方法，固應由法院依職
    權為公平之裁量，採取最適當之方法為分割，以符合共有人
    之利益，不受共有人所主張分割方法之拘束，惟共有物之分
    割，既採原物分割為原則，如原物分配有事實或法律上之困
    難，致不能依應有部分為分配者，始得為全部原物分配以外
    之分配方法。
　㈢經查，本件分割共有物事件起訴時經本院訂期調解，惟因部
    分共有人經合法通知未到，致調解無法成立，業有本院109
    年度營簡調字第769號卷宗可憑，堪認兩造就系爭土地確已
    無法以協議分割。次查，系爭579之1、579之6地號土地內有
    如附圖三編號A部分所示門牌號碼臺南市○○區○○○0○0號（整
    編前為大埤寮1號）之磚造三合院建物，原告稱為被告楊文
    慧使用、編號B部分所示無門牌號碼之1層樓磚造平房，原告
    稱前為被告洪禎良使用，現已無人使用、編號C部分所示之
    高架鴿子籠，原告稱為被告楊文慧使用、編號D部分所示之
    廢棄磚造豬寮，原告稱前為被告康天德使用，現已無人使用
    ；系爭579之2地號土地內有如附圖三編號E部分所示無門牌
    號碼之1層樓磚造建物，原告稱前為被告康世昌使用，現已
    無人使用、編號F部分所示門牌號碼臺南市○○區○○○00○0號之
    磚造三合院建物，原告稱為告康國志及康旭豐共有，現出租
    與訴外人使用、編號G部分所示1層樓磚造平房，原告稱為被
    告康國志及康旭豐共同使用，共用編號F部分門牌號碼即大
    埤寮18之2號、編號H部分所示門牌號碼臺南市○○區○○○00○0
    號之磚造平房，原告稱為被告康天德使用等情，有本院110
    年2月19日勘驗筆錄1份、現況照片10張、空照圖1紙、臺南
    市麻豆地政事務所110年3月25日所測量字第1100026747號函
    檢附之土地複丈成果圖1份即附圖三（見本院卷一第281頁至
    第295頁、第299頁），及原告提出之現場圖、空張圖1紙、
    照片6張附卷可稽（見本院卷一第223頁至第231頁）。
　㈣本院審酌：原告主張如附圖一即附表三所示之分割方案，業
    經被告康天德當庭及被告康家惠等9人等具狀表示同意（見
    本院卷二第177頁、第51頁、第163頁至第173頁）。其中系
    爭579之2地號土地部分，由被告康世昌、康國志、康旭豐所
    取得北側部分土地，與如附圖三編號E、F、G所示部分之使
    用現況大致相符，且亦得被告楊耿章等2人之同意（見本院
    卷二第100頁、第117頁、第178頁）。另合併分割系爭579之
    1、579之6、579之7地號土地部分，各編號部分土地東側或
    南側均有鄰路，且將互有親戚關係之原告、被告康天德及康
    家惠等9人（下稱原告等12人）及被告楊耿明、楊耿章等2人
    、楊文慧、洪禎良等2人（本院按：依被告楊耿章等2人所述
    ：渠等亦有親戚關係，見本院卷二第178頁）分置於東西兩
    大區塊，與被告楊耿章等2人主張如附圖二所示之分割方案
    相互對照，雖均因共有人之應有部分比例分散，致部分編號
    土地東、南側鄰路面寬僅有1至2公尺不等，惟被告楊耿章等
    2人請求分得如附圖二編號579之B8、579之B9所示部分土地
    ，係將原告方案原告等12人擬分得之東側部分攔腰截成南、
    北兩塊，相較之下，原告主張將彼此間存有親戚關係之共有
    人各置於東西兩大區塊，兩家族共有人取得之土地均相鄰且
    總面積較大，應更有助於其等間自行協商運用所分得之土地
    及土地之整體規劃；且被告楊耿章等2人主張如附圖二編號5
    79之B8、579之B9所示部分土地係其先前使用房屋坐落之位
    置，與本院前往現場履勘所見如附圖三編號D部分所示建物
    及原告主張之使用情形不符（見本院卷一第289頁、第282頁
    ，卷二第62頁），復未提出證據以實其說，嗣被告楊耿章等
    2人於本件言詞辯論終結時，亦當庭表示尚可接受原告提出
    之分割方案（見本院卷二第178頁）。再被告康良成、康維
    珍、康佑達、林盆（下稱康良成等4人）、被告康旭峰、康
    國志（下稱康旭峰等2人）均具狀同意原告方案，已如前述
    ，且分別因繼承、贈與等原因同時取得系爭土地應有部分（
    見本院卷一第143頁至第145頁、第153頁至第155頁、第163
    頁至第165頁、第173頁至第175頁、第147頁至第149頁、第1
    59頁至第161頁、第169頁、第179頁至第181頁），即其等共
    有現況乃自於同一原因事實，故依其意願令其等就分得之土
    地維持共有狀態（即如附圖一編號579之B4、579之C4、579
    之C7部分），待各共有人日後一併商議定其使用方式，亦無
    損土地之利用及價值，可認有民法第824條第4項得維持共有
    之情形。至被告楊文慧雖曾到庭稱希望分得伊使用之土地，
    且不論被告楊文慧所使用如附圖三編號A、C部分土地之面積
    ，顯然超過其應有部分換算可得之分配面積，現實上並不可
    行，而被告楊文慧雖曾到庭稱將提出分割方案（見本院卷二
    第62頁），其後卻未再到庭或具狀表示意見，故本院無從得
    知被告楊文慧對現有如附圖一、二分割方案之意見為何；衡
    以被告楊文慧占用之土地大部分坐落系爭579之1、579之6地
    號土地西側，則依原告主張方案令其取得部分亦位於西側區
    塊，仍得於分割後與具有親戚關係之共有人討論現有地上物
    之處理方式，或可在不拆除地上物之前提下，共同追求彼等
    土地利用之最大利益，尚難謂對被告楊文慧有何明顯不利之
    情形。又被告楊耿明、洪禎良等2人對原告主張之方案，自
    始未提出反對意見，或提出其他分割方案。本院綜合前述系
    爭土地使用狀況、經濟效用、共有人之意願及利益等一切情
    狀，應認原告提出依附表三所示之分割方案，係符合土地利
    用之最大經濟效用及全體共有人利益之分割方案，而為公允
    、妥適。被告請求依如附圖二之方案分割，則難憑採。
　㈤另按共有人自共有物分割之效力發生時起，取得分得部分之
    所有權；應有部分有抵押權或質權者，其權利不因共有物之
    分割而受影響。但有下列情形之一者，其權利移存於抵押人
    或出質人所分得之部分：一、權利人同意分割。二、權利人
    已參加共有物分割訴訟。三、權利人經共有人告知訴訟而未
    參加，民法第824條之1第1項、第2項規定甚明。是關於抵押
    權移存於抵押人所分得部分，祇須符合民法第824條之1第2
    項但書各款規定，應屬法律規定之法定效果，無庸當事人為
    任何聲明。查被告楊耿章前於101年2月8日將其就系爭土地
    之應有部分24分之1設定擔保債權總金額為新臺幣6,000,000
    元之最高限額抵押權予訴外人上海商業儲蓄銀行股份有限公
    司（下稱上海商業銀行；見本院卷一第161頁），嗣上海商
    業銀行經本院於審理程序告知訴訟未到庭，亦未聲明參加訴
    訟，有送達證書3紙在卷可查（見本院送達證書卷第37頁、
    第71頁、第117頁），揆之前揭規定，該受訴訟告知人之抵
    押權，於本件共有物分割之效力發生即本件判決確定時，應
    僅得移存於抵押義務人即被告楊耿章所分得之部分，併此敘
    明。　
五、綜上所述，原告本於共有人之地位，依民法第824條第6項、
    民法第823條第1項、民法第824條第2項第1款、第4項規定，
    請求將系爭579之1、579之6、579之7地號土地合併分割及將
    系爭579之2地號土地分割如附表三即附圖一所示，係考量系
    爭土地之使用現況、應有部分比例、共有人之意願及利益各
    節，對兩造均為公平並符經濟效益之分割方法，爰判決如主
    文第1項、第2項所示。　　
六、末按因共有物分割、經界或其他性質上類似之事件涉訟，由
    敗訴當事人負擔訴訟費用顯失公平者，法院得酌量情形，命
    勝訴之當事人負擔其一部，民事訴訟法第80條之1定有明文
    。本件乃因分割共有物涉訟，共有物分割方法係考量全體共
    有人利益所定，兩造均同受其利，若全由一造或敗訴當事人
    負擔訴訟費用顯失公平，爰依前開說明，審酌兩造就系爭土
    地之應有部分比例及本件訴訟乃原告所提起，認本件訴訟費
    用應按兩造如附表二應有部分換算後之價值比例，各負擔如
    附表四「訴訟費用負擔比例」欄所示。
七、據上論結，本件原告之訴為有理由，依民事訴訟法第436條
    第2項、第385條第1項前段、第80條之1、第78條、第85條第
    1項，判決如主文。
中　　華　　民　　國　　111 　年　　3 　　月　　23　　日
                  柳營簡易庭    法  官  徐安傑
以上正本係照原本作成。
如不服本判決，應於判決送達後20日內，向本院提出上訴狀並表
明上訴理由，如於本判決宣示後送達前提起上訴者，應於判決送
達後20日內補提上訴理由書（須附繕本）。 
中　　華　　民　　國　　111 　年　　3 　　月　　23　　日
                                書記官  吳昕儒
附表一：
編號 地號 土地面積 （平方公尺） 1 臺南市○○區○○○段000○0地號土地 102 2 臺南市○○區○○○段000○0地號土地 527 3 臺南市○○區○○○段000○0地號土地 104（本院按：登記簿面積誤為127平方公尺，惟應以實測面積為分割，見本院卷一第297頁） 4 臺南市○○區○○○段000○0地號土地 2013 

附表二：
共有人 系爭579之1、597之7地號土地應有部分比例 系爭579之6地號土地應有部分比例 系爭579之2地號土地應有部分比例 原告康順益 3,225分之124 3,225分之124 3,225分之124 原告康順盾 3,225分之124 3,225分之124 3,225分之124 被告康天德 645分之124 645分之124 645分之124 被告康良成 12,900分之124 12,900分之124 12,900分之124 被告康維珍 12,900分之124 12,900分之124 12,900分之124 被告康佑達 12,900分之124 12,900分之124 12,900分之124 被告林盆 12,900分之124 12,900分之124 12,900分之124 被告楊耿明 24分之1 24分之1 24分之1 被告楊耿章 24分之1 24分之1 24分之1 被告楊清禾 12分之1 12分之1 12分之1 被告楊文慧 無 527分之34 24分之1 被告洪禎良 12分之1 6,324分之323 16分之1 被告洪國勝 12分之1 6,324分之323 16分之1 被告康國志 215分之13 215分之13 215分之13 被告康世昌 645分之104 645分之104 645分之104 被告康家惠 3,225分之124 3,225分之124 3,225分之124 被告康雅琴 3,225分之124 3,225分之124 3,225分之124 被告康旭峰 2,580分之156 2,580分之156 2,580分之156 

附表三（各編號土地之面積、位置即如臺南市麻豆區地政事務所
110年12月7日法囑土地字第12800號收件之土地複丈成果圖所示
）：
合併分割自系爭579之1、579之6、579之7地號土地部分，附圖一編號（面積平方公尺） 分割自系爭579之2地號土地部分，附圖一編號（面積平方公尺） 分割方式 579之A1（62） 579之D1（168） 分歸被告楊清禾取得 579之A2（30） 579之D2（83） 分歸被告楊耿章取得 579之A3（30） 579之D3（83） 分歸被告楊耿明取得 579之A4（44） 579之D4（126） 分歸被告洪國勝取得 579之A5（44） 579之D5（126） 分歸被告洪禎良取得 579之A6（33） 579之D6（84） 分歸被告楊文慧取得 579之B1（28） 579之C1（78） 分歸原告康順盾取得 579之B2（28） 579之C2（78） 分歸原告康順益取得 579之B3（28） 579之C3（78） 分歸被告康家惠取得 579之B4（28） 579之C4（78） 分歸被告康良成等4人取得並維持分別共有，應有部分各為4分之1 579之B5（28） 579之C5（78） 分歸被告康雅琴取得 579之B6（45）  分歸被告康旭峰取得 579之B7（45）  分歸被告康國志取得  579之C7（243） 分歸被告康旭峰等2人取得並維持分別共有，應有部分各為2分之1 579之B8（119） 579之C8（324） 分歸被告康世昌取得 579之B9（141） 579之C6（386） 分歸被告康天德取得 

附表四：
共有人 應有部分換算價值【計算式：土地價值（109年度公告現值×土地面積）×共有人應有部分（小數點以下四捨五入）】   合併分割後各共有人取得應有部分換算之合計價值  訴訟費用負擔比例【計算式：合計價值÷5,822,398元，小數點第二位以下四捨五入】  系爭579之1、579之7地號土地 系爭579之6地號土地 系爭579之2地號土地   原告康順益 23,762元 60,789元 139,318元 223,869元 0.04 原告康順盾 23,762元 60,789元 139,318元 223,869元 0.04 被告康天德 118,809元 303,944元 696,592元 1,119,345元 0.19 被告康良成 5,940元 15,197元 34,830元 55,967元 0.01 被告康維珍 5,940元 15,197元 34,830元 55,967元 0.01 被告康佑達 5,940元 15,197元 34,830元 55,967元 0.01 被告林盆 5,940元 15,197元 34,830元 55,967元 0.01 被告楊耿明 25,750元 65,875元 150,975元 242,600元 0.04 被告楊耿章 25,750元 65,875元 150,975元 242,600元 0.04 被告楊清禾 51,500元 131,750元 301,950元 485,200元 0.08 被告楊文慧  102,000元 150,975元 252,975元 0.04 被告洪禎良 51,500元 80,750元 226,463元 358,713元 0.06 被告洪國勝 51,500元 80,750元 226,463元 358,713元 0.06 被告康國志 37,367元 95,595元 219,089元 352,051元 0.06 被告康世昌 99,647元 254,921元 584,238元 938,806元 0.16 被告康家惠 23,762元 60,789元 139,318元 223,869元 0.04 被告康雅琴 23,762元 60,789元 139,318元 223,869元 0.04 被告康旭峰 37,367元 95,595元 219,089元 352,051元 0.06 合計    5,822,398元  註一：系爭579之7地號土地面積係以實側面積即104平方公尺計算。 註二：系爭579之1、579之2、579之6、579之7地號土地109年度公告現值分       別為每平方公尺3,000元、1,800元、3,000元、3,000元。